臺灣高等法院刑事裁定
110年度毒抗字第146號
抗  告  人
即  被  告  周若豪




上列抗告人因違反毒品危害防制條例案件，不服臺灣基隆地方法
院109年度毒聲字第60號，中華民國109年12月30日裁定（聲請案
號：臺灣基隆地方檢察署109年度聲觀字第58號、109年度毒偵字
第422號），提起抗告，本院裁定如下：
    主  文
抗告駁回。
    理  由
一、原裁定意旨略以：抗告人即被告甲○○於警詢、檢察事務官詢
    問時均坦承有施用甲基安非他命之犯行，且其為警採集尿液
    檢體送驗後，呈現安非他命、甲基安非他命陽性反應，堪認
    被告確有施用第二級毒品之犯行，又被告本次再犯施用第二
    級毒品罪，距最近一次觀察、勒戒或強制戒治執行完畢釋放
    ，已逾3年，爰依毒品危害防制條例第20條第3項、第1項、
    觀察勒戒處分執行條例第3條第1項之規定，裁定將被告送勒
    戒處所觀察、勒戒等語。
二、抗告意旨略以：被告前因違反毒品危害防制條例等數罪，先
    後經法院判處罪刑，嗣於民國108年10月29日再犯本件施用
    第二級毒品犯行，並經原審法院裁定送觀察、勒戒。惟法律
    修正後，應適用從優從寬原則，且法院判決結果需有利於被
    告，始符合憲法保障人民權利及比例原則。然原裁定逕將被
    告送勒戒處所觀察、勒戒，若又經聲請強制戒治，其結果將
    不利於被告，請撤銷原裁定，另行起訴、判決云云。
三、按犯毒品危害防制條例第10條之罪者，檢察官應聲請法院裁
    定，或少年法院（地方法院少年法庭）應先裁定，令被告或
    少年入勒戒處所觀察、勒戒，其期間不得逾2月；第20條第1
    項及第23條第2項之程序，於檢察官先依刑事訴訟法第253條
    之1第1項、第253條之2之規定，為附命完成戒癮治療之緩起
    訴處分時，或於少年法院（地方法院少年法庭）認以依少年
    事件處理法程序處理為適當時，不適用之，毒品危害防制條
    例第20條第1項、第24條第1項分別定有明文。
四、次按民國109年7月15日增訂施行之毒品危害防制條例第35條
    之1第1款及第2款前段規定，施行前犯第10條之罪之案件，
    於施行後，偵查中，由檢察官依修正後規定處理；審判中，
    由法院或少年法院（地方法院少年法庭）依修正後規定處理
    。是犯第10條之罪者，不論係修正前後，均應依新法規定處
    理。而修正後之同條例第20條第3項規定「依前項規定為觀
    察、勒戒或強制戒治執行完畢釋放後，3年後再犯第10條之
    罪者，適用本條前2項之規定」，雖僅將原條文之再犯期間
    由「5年」改為「3年」，惟鑑於採取傳統刑事機構式處遇，
    將施用毒品者當作「犯人」處理，其施用人數及再犯率仍高
    ，將施用毒品者監禁於監獄內，僅能短期間防止其接觸毒品
    ，因慣用毒品產生之「心癮」根本無法根除，並慮及毒品條
    例施行多年累積之戒毒經驗及實效，暨逐步擴充之醫療、戒
    癮機構、專業人力、社區支援系統等資源，尤以本次毒品危
    害防制條例第24條修正，擴大檢察官對施用毒品者附條件緩
    起訴處分之範圍，使其能視個案具體情形給予適當多元社區
    處遇。準此，本次修正後對於施用毒品者之思維，自應與時
    俱進，擺脫以往側重於「犯人」身分之處罰，著重其為「病
    患」之特質，並以「治療」疾病為出發點，重新評價前揭所
    謂「3年後再犯」之意義。除檢察官優先適用毒品危害防制
    條例第24條命附條件緩起訴處分處遇（不論幾犯，亦無年限
    ）外，對於施用毒品初犯者，即應適用第20條第1項、第2項
    為機構內之觀察、勒戒或強制戒治；若於上開機構內處遇執
    行完畢釋放後，「3年內再犯」者，依第23條第2項規定，應
    依法追訴；倘於「3年後再犯」，自應再回歸到傳統醫療體
    系機構內重為觀察、勒戒或強制戒治之治療。是對於戒除毒
    癮不易者，唯有以機構內、外處遇及刑事制裁等方式交替運
    用，以期控制或改善其至完全戒除毒癮（最高法院109年度
    台上大字第3826號大法庭裁定意旨參照）。
五、經查：被告於108年10月29日下午6時30分許，在基隆市○○區
    ○○路00號4樓之居所內，施用第二級毒品甲基安非他命1次，
    嗣於同年月30日在基隆市○○區○○路00號前為警盤查之事實，
    業經被告於警詢、偵查中坦承不諱。且被告警詢後所採集之
    尿液，經送台灣尖端先進生技醫藥股份有限公司以酵素免疫
    分析法（EIA）初步檢驗，再以氣相層析質譜儀（GC/MS）複
    驗，安非他命、甲基安非他命均呈陽性反應，有該中心108
    年11月19日出具之濫用藥物檢驗報告及列管毒品人口尿液檢
    體採集送驗紀錄表在卷可稽，被告施用甲基安非他命之犯行
    ，足堪認定。又被告前因施用第二級毒品案件，經臺灣基隆
    地方法院以94年度毒聲字第473號裁定送觀察、勒戒後，認
    被告無繼續施用傾向，嗣於95年2月9日執行完畢釋放出所，
    並經臺灣基隆地方檢察署檢察官以94年度偵字第3382號不起
    訴處分書為不起訴處分確定，有本院被告前案紀錄表、矯正
    簡表在卷可憑，是被告於前次觀察勒戒執行完畢3年後再犯
    本件施用毒品犯行，揆諸上開說明，自應再入勒戒處所施以
    觀察、勒戒。原審認被告施用第二級毒品犯行明確，裁定將
    被告送勒戒處所觀察、勒戒，於法並無不合。
六、被告雖執前詞提起抗告。惟查：毒品危害防制條例所規定之
    「觀察、勒戒」程序，係針對受處分人所為保安處分，目的
    在戒除行為人施用毒品身癮及心癮，以達教化與治療之目的
    ，其立法意旨在幫助施用毒品者戒毒，性質上為一療程，而
    非懲罰，可謂刑罰之補充制度，從而毒品危害防制條例本身
    所規定之觀察、勒戒及強制戒治等保安處分，雖兼具自由刑
    之性質，卻有刑罰不可替代之教化治療作用。是被告既有上
    開施用第二級毒品之行為，復經檢察官具體斟酌被告之情形
    ，認以向法院聲請觀察、勒戒始能達成戒癮治療之目的，因
    此向原審法院聲請裁定將被告送勒戒處所，以查其是否仍有
    施用毒品傾向，並據以斷定幫助其澈底戒毒之方法，要屬檢
    察官適法行使裁量權之範疇，在無違反比例原則或明顯裁量
    怠惰、恣意濫用裁量等情事，法院尚無自由斟酌以其他方式
    替代之權。抗告意旨指摘本件觀察、勒戒處分對其較為不利
    ，應逕行起訴、判決云云，核與前揭毒品危害防制條例第20
    條第3項、第23條第2項之修法意旨不合，無足可採。綜上，
    本件抗告為無理由，應予駁回。
據上論斷，依刑事訴訟法第412條，裁定如主文。 
中　　華　　民　　國　　110 　年　　2 　　月　　19　　日
                  刑事第二十五庭審判長法　官  邱滋杉
                                      法　官  黃翰義
                                      法　官  陳彥年
以上正本證明與原本無異。
不得再抗告。
                                      書記官  彭秀玉
中　　華　　民　　國　　110 　年　　2 　　月　　19　　日